【裁判字號】    98,訴,1575
【裁判日期】    990730
【裁判案由】    清償債務
【裁判全文】
臺灣臺北地方法院民事判決              98年度訴字第1575號
原      告  己○○
訴訟代理人  戊○○
被      告  乙○○
上列當事人間請求清償債務事件，本院於民國99年6月22日言詞
辯論終結，判決如下：
    主  文
原告之訴及假執行之聲請均駁回。
訴訟費用由原告負擔。
    事實及理由
一、按訴狀送達後，原告不得將原訴變更或追加他訴，但請求之
    基礎同一，或擴張或減縮應受判決事項之聲明者，原告得將
    原訴變更或追加他訴，民事訴訟法第255條第1項第2款、第3
    款分別定有明文。經查，本件原告原起訴聲明為：(一)被告應
    清償債款，返還原告新臺幣（下同）100萬元整及從民國84
    年1月（聲請調查實際之支票兌現日）起至清償止，按年息
    百分之5計算利息。(二)原告願供擔保請准宣告假執行。嗣於
    98 年6月1日以書狀更正訴之聲明為：(一)被告應給付原告，
    不當得利款100萬元整及自84年1月（聲請調查實際之支票兌
    現日）起至清償之日止，按年息百分之5計算利息。(二)原告
    願供擔保請准宣告假執行。再於98年8月13日以書狀變更訴
    之聲明為：(一)被告應返還原告不當得利款100萬元整，及自
    被告兌現該100萬元支票起至清償日止，依年息百分之5計算
    之利息。(二)原告願供擔保請准宣告假執行。又於98年10月9
    日以書狀更正聲明為：(一)被告應返還原告不當得利款100萬
    元整，及自84年7月1日起至清償日止，依年息百分之5計算
    之利息。(二)原告願供擔保請准宣告假執行。核其訴之聲明之
    變更，所主張基礎事實均相同，僅係變更請求權基礎，屬攻
    擊防禦方法之變更，揆諸首揭說明，其所為訴之聲明之變更
    ，應予准許。
二、原告主張略以：
  (一)被告於83年2月1日介紹其友人丙○○向原告購買臺北縣雙溪
    鄉○○○段武丹坑小段土地600坪，總價360萬元，丙○○因
    此交付原告1張到期日為84年2月28日、支票號碼AJ0000000
    ，帳號00919-0，付款人為臺灣中小企業銀行樹林分行，面
    額為200萬元之支票作為土地價款。惟因丙○○於83年5月間
    透過被告向原告宣稱資金周轉不順，擬將支票延期，原告因
    此將該紙200萬元之支票交給被告處理，隨後即不見下文。
    直至88年3月間，原告向被告提出質疑，並於88年8月27日寄
    發存證信函催告後，始知該200萬元之支票已遭被告換成面
    額各100萬元之支票2張，而被告侵占其中1張100萬元之支票
    （票載發票日84年7月1日，帳號：03195-4，付款人臺灣中
    小企業銀行板橋分行，背書人被告之父吳來旺，以下簡稱「
    系爭支票」），交由其父吳來旺於84年7月1日背書提示兌領
    後據為己有，另外1張100萬元支票則在原告對被告提出詐欺
    、侵占告訴後，擅自解除原告與丙○○之土地買賣契約，將
    支票暗中退還丙○○，被告並對外宣稱土地價款是其所有，
    且誣告原告侵占屬於他的丙○○土地價款260萬元。被告無
    權處分原告交付之200萬元支票，並無權代理原告解除買賣
    契約，雖然其中退還丙○○100萬元支票部分，原告已與丙○○達成和解，但被告所兌領之100萬元支票，實屬無法律
    上之原因而受有利益，爰依民法第179條不當得利法律關係
    請求被告將該100萬元附加利息返還原告。
  (二)被告在臺灣板橋地方法院檢察署94年度偵字第171號詐欺案
    件中並不否認系爭支票兌領後100萬元由其收取，但被告並
    未收取此100萬元之理由係被告辯稱土地是其所有，丙○○
    360萬元土地價款都是其所有，被告配偶林夏蓮於83年間陸
    續將上開小段478之9地號土地以360萬元出售予丙○○600
    坪，因上開土地均信託登記在原告名下，故以原告名義出售
    ，該100萬元應該是林夏蓮所有，及該100萬元是原告要林夏
    蓮轉交被告父親，以表孝心云云，均非事實。原告與丙○○
    之土地買賣契約，買方為丙○○，賣方為原告，被告僅是介
    紹人，如何變成土地是他所有或土地是被告配偶林夏蓮所有
    信託給原告？被告並無證據證明該土地為其所有或林夏蓮登
    記在原告名下。系爭支票之背書人為吳來旺是被告之父，原
    告根本不認識林夏蓮或吳來旺，如何需要拜託林夏蓮將支票
    款項孝順吳來旺？顯見系爭支票是被告指示吳來旺前往銀行
    兌領，被告有侵占或詐取該筆100萬元款項之行為至明。原
    告自從將200萬元支票交給被告處理丙○○延期換票之事後
    ，不斷向被告要求交代或催討系爭支票，此有88年3月22日
    傳真、88年8月27日之存證信函可以證明，原告並向被告提
    出侵占、詐欺告訴，且於臺灣板橋地方法院民事簡易庭具狀
    催告被告返還100萬元，原告確實有催討款項之行為。被告
    雖然始終堅持並非由其換票，是原告公司會計丁○○去換票
    的云云，但原告是將200萬元之支票交給被告處理，被告究
    竟是交給丁○○還是父親吳來旺處理，原告根本無從得知，
    況何人前往換票並不重要，被告將系爭支票取走並兌領一節
    是事實。原告從未將系爭支票交付被告，遑論孝敬其父親吳
    來旺，該100萬元應該是丙○○委託被告轉交原告之土地價
    款，自然屬於原告所有，丙○○在臺灣板橋地方法院95年度
    偵續一字第30號案件調查中亦陳稱被告向其表示土地是原告
    所有，丙○○亦於本院審理中表示不認識林夏蓮，顯見丙○○土地買賣之對象應為原告，其所支付之土地價款亦應為原
    告所有，被告顯然無法律上原因而受有100萬元之利益甚明
    等語。
  (三)並聲明：
  1.被告應返還原告不當得利款100萬元整，及自84年7月1日起
    至清償日止，依年息百分之5計算利息。
  2.原告願供擔保請准宣告假執行。
三、被告則以：
  (一)原告與陳約信、林秀惠、洪村山、李明芳於81年5月2日共同
    購買座落臺北縣雙溪鄉○○○段武丹坑小段等41筆土地，因
    上開土地部分共有人不肯出售，原告乃代表其餘4人委請被
    告為其處理土地買賣事宜，並約定若辦理成功將從陳約信可
    分得百分之10之土地中，給予一半即百分之5之土地予被告
    之配偶林夏蓮做為報酬。嗣被告依約辦妥上開土地買賣過戶
    事宜，原告乃依約將百分之5之土地給予林夏蓮。原告於83
    年間宣稱要開發成建地，要林夏蓮出售其所有土地，並將出
    售金額部分作為林夏蓮應出資之開發費用，林夏蓮即於83年
    間陸續將上開小段478之9地號土地，以360萬元出售予丙○○600坪，但因上開土地均信託登記在原告名下，故以原告
    名義出售。林夏蓮將土地出售給丙○○後，原告派其秘書丁○○向丙○○收取360萬元，其中1張面額200萬元之支票退
    票後，原告再派丁○○去換取100萬元之支票2張，其中1張
    為系爭支票。丁○○換票後，將該2張面額100萬元之支票交
    回原告，原告隔些時日再將系爭支票交給被告轉交林夏蓮作
    為林夏蓮應得之土地款，餘款作為林夏蓮之開發費用。另1
    張面額100萬元之支票因為後來土地未依約開發，雙方解除
    買賣契約，已由原告委請被告轉交還丙○○，被告並無侵占
    或詐欺系爭本票兌領款項100萬元之行為。
  (二)原告前曾以同一事實向臺灣臺北地方法院檢察署對被告提出
    侵占告訴，經該署檢察官以91年度調偵字第792號為不起訴
    處分。嗣原告不服聲請再議，亦經臺灣高等法院檢察署檢察
    長以92年度上聲議字第4187號駁回。原告亦對丙○○提出請
    求給付買賣價金之民事訴訟，亦經臺灣板橋地方法院以92度
    訴字第1924號駁回原告之訴，該事件判決中明確指出200 萬
    元支票換成2張100萬元之支票是丁○○去換的，並說明原告
    從丙○○處所收取之價金360萬元中，其中100萬元是原告付
    給林夏蓮的，原告自己留下260萬元作為土地開發費用，後
    來因為兩造解除契約，原告才退還尚未兌領之100萬元支票
    給丙○○。嗣因原告對於臺灣板橋地方法院民事訴訟判決結
    果不服再提出上訴，臺灣高等法院亦以92年度上易字第1297
    號駁回原告上訴，丁○○可以證明丙○○簽發之200萬元支
    票是原告拿給丁○○去換回2張100萬元之支票的。林夏蓮或
    被告確實持有臺北縣雙溪鄉○○○段武丹坑小段百分之5之
    土地，並由林夏蓮或被告出售予丙○○，此部分原告在臺灣
    臺北地方法院檢察署91年度調偵字第792號及臺灣高等法院
    檢察署92年度上聲議字第4187號案件中均已自認。原告之友
    人黃金波及張豐約出具之證明書亦可證明兩造於88年間在臺
    北市○○路菁英證券對帳時，曾在眾人面前承認林夏蓮擁有
    百分之5之土地權利。林夏蓮既然將自己擁有之百分之5土地
    權利出售給丙○○，自然可以收取原告支付之委任報酬。原
    告明知被告或林夏蓮並未侵占系爭支票，甚至還積欠林夏蓮
    許多債務，且於交付系爭支票與林夏蓮時，亦表示系爭支票
    雖然是林夏蓮之土地款，但被告父母年紀已大，應當孝順父
    母，且被告的父母如同原告的父母，要林夏蓮將系爭支票交
    付被告父親以表孝心，益證被告並無不當得利之情形。況系
    爭100萬元支票之款項，因解除契約本因返還丙○○，但因
    丙○○已經捨棄，故與原告無關，原告請求被告返還，亦非
    有據。
  (三)原告無法舉證證明兩造有換票之委任關係，故由何人換票，
    已非重點，縱使是原告交給被告，再由被告交給丁○○換票
    ，但因被告配偶林夏蓮本有百分之5之土地權利，得以收取
    報酬，被告亦無不當得利之情形。被告在臺灣板橋地方法院
    92年度訴字第1924號事件中所指之委任，是買賣當時書面契
    約中被告表面上為買賣之代理人，但實際上並非代理人，亦
    非原告委任被告去換票之委任，買賣表面上之委任與換票之
    委任，係屬兩事，原告不可張冠李戴。原告在本件中雖稱被
    告僅為其買賣代理人，但原告在臺灣板橋地方法院92年度訴
    字第1924號給付買賣價金事件中，對被告提出偽證告發，竟
    是告發被告並非土地買賣之代理人，前後已有矛盾。被告確
    實並非原告之代理人，僅因林夏蓮持有之百分之5土地仍登
    記在原告名下，故以原告名義進行買賣，丁○○才是原告代
    理人。當時原告要開發土地為建地時，林夏蓮擁有百分之5
    之權利，故邀請被告夫婦投資開發，但因大家資金不足，原
    告要包括被告在內之人介紹別人來買，再用別人購買之金額
    中之每坪4,000元作為開發費用（每坪售價6,000元，餘2,00
    0元為個人出售應得之價款），故此所謂介紹是邀請別人來
    買，林夏蓮所出售者是自己持有之百分之5權利，並非單純
    仲介，僅是當時約定若介紹別人來購買而超過自己所有權利
    部分者，其他人要給介紹來購買者每坪2,000元之佣金，林
    夏蓮當然優先出售自己土地之權利，被告並未收取原告土地
    部分之佣金。至於證人丙○○於本院言詞辯論程序中證稱被
    告當時向其表示原告是公司老闆云云，事實上當時是以林夏
    蓮之土地權利出售予丙○○，只不過在簽訂買賣契約書時，
    書寫原告之姓名，也因為丙○○不認識原告，丙○○才會在
    簽訂買賣契約書時打電話問被告為何契約書上賣主是原告，
    被告才會向其表示賣主實際上是林夏蓮，因為信託登記在原
    告名下，所以以原告名義進行交易，被告才向丙○○表示原
    告為洪福開發事業有限公司（下稱「洪福公司」）幕後的實
    際大股東，因林夏蓮亦為洪福公司股東，故稱其為老闆，且
    丙○○亦有向洪福公司購買納骨塔，而稱原告為老闆，又洪
    福公司所有納骨塔土地座落在臺北縣石門鄉，而本件土地座
    落在臺北縣雙溪鄉，地點完全不同，丙○○稱錢會繳給公司
    實在是因為時間已久，將兩者混淆，原告明知此事，仍佯裝
    糊塗，將之混為一談。丙○○並非不認識林夏蓮，此在臺灣
    板橋地方法院92年度訴字第1924號給付買賣價金事件中，丙○○當時仍記得林夏蓮名字可證，丙○○在本件說不認識林
    夏蓮，只是忘記林夏蓮的名字而已，且如丙○○所言，其與
    原告互不相識，亦可證丙○○不是向原告購買土地。
  (四)原告本件與其在臺灣高等法院98年度上字第581號民事案件
    中所用手法如出一轍，在該案中謊稱兩造有寄託關係，在本
    案中謊稱兩造有委任換票關係，但原告在該案中因無法舉證
    兩造間有寄託關係，因而受到敗訴判決，本件原告自應就兩
    造間有委任換票關係一節負舉證責任。臺灣高等法院98年度
    上字第581號民事判決已經明確判定原告與林夏蓮間有合作
    土地開發關係，林夏蓮擁有雙溪土地百分之5之權利，林夏
    蓮才會將土地出售予丙○○，系爭支票票款應為土地價款，
    本就為林夏蓮所有，被告並無不當得利，且系爭支票是原告
    交給被告轉交林夏蓮的，所謂以委任換票侵占票款云云均為
    原告片面之詞。事實上原告仍積欠被告夫妻多筆款項，被告
    大可主張抵銷，無需侵占系爭支票之票款等語，資為抗辯。
  (五)並聲明：
  1.原告之訴及假執行之聲請均駁回。
  2.如受不利判決，願供擔保聲請宣告免為假執行。
三、兩造不爭執之事實：
    系爭支票由被告之父吳來旺於84年7月1日背書後提示兌領100
    萬元。
四、本院得心證之理由：
    本件經兩造協同本院整理爭點後，確認兩造爭執之處厥為：
    (一)本件究係丁○○或被告向丙○○換取面額100萬元之系爭
    支票？(二)原告主張被告兌領系爭支票為無法律上原因而受利
    益，有無理由？茲分述如下：
  (一)本件究係丁○○或被告向丙○○換取面額100萬元之系爭支
    票？
    原告主張其將面額200萬元之支票交付被告延票，而換成包
    括系爭支票在內面額各100萬元之支票2紙，被告則否認之，
    並辯稱原告係交付公司會計丁○○換票等語。惟證人丁○○
    經本院依職權函詢個人基本資料查詢結果，現已死亡，無從
    傳喚作證，此有法務部個人基本資料查詢結果1件存卷供參
    。然不論是丁○○或被告向丙○○換取系爭支票，系爭支票
    是由被告之父吳來旺提示兌領，應係被告指示吳來旺前往銀
    行提示兌領，此為兩造所不爭執之事實，故本件所應審究者
    ，是被告是否有權指示吳來旺提示兌領系爭支票，及是否有
    不當得利之情形。
  (二)原告主張被告兌領系爭支票為無法律上原因而受利益，有無
    理由？
    原告主張其將面額200萬元之支票交給被告處理，直至88年3
    月間，原告向被告提出質疑，始知該200萬元之支票已遭被
    告換成面額各100萬元之支票2張，而被告侵占其中1張100萬
    元之系爭支票交由其父吳來旺於84年7月1日背書提示兌領後
    據為己有，被告無權處分原告交付之支票，並無權代理原告
    解除土地買賣契約云云，被告則否認之，並以前詞置辯。經
    查，原告前曾就土地價款糾紛，對被告提出侵占告訴，業經
    臺灣臺北地方法院檢察署檢察官以91年度調偵字第792號案
    件為不起訴處分，但原告不服聲請再議，再經臺灣高等法院
    檢察署檢察長以92年度上聲議字第4187號為駁回再議確定，
    此經本院依職權調閱該案卷宗及處分書核閱屬實，並為兩造
    所不爭執。而原告於81年5月2日與訴外人洪村山、林秀惠、
    李明芳、陳約信合夥投資購買座落臺北縣雙溪鄉○○○段武
    丹坑小段221地號等41筆土地，面積共31.1甲，投資股份配
    額為：甲方（原告）持分占百分之42，乙方洪村山持分占百
    分之30，丙方林秀惠持分占百分之15，丁方李明芳持分占百
    分之3，戊方陳約信持分占百分之10，均登記載原告名義下
    ，嗣因部分持分之地主不肯出售，原告即要求被告夫妻協調
    處理，並表示如處理成功，原告願將百分之5土地（即1.555
    甲，約為4700坪）贈與被告之妻林夏蓮，後經被告進行協調
    ，於82年9月20日，由原告與地主張金土等人訂立協議書，
    土地順利過戶至原告等人名下，被告與林夏蓮夫妻則於83年
    間將百分之5土地，以每坪單價6000元分別出售給李茱麗、
    洪錦燕、夏珍珍各150坪土地，總價款各為90萬元，出售予
    鍾德仁約300坪土地，總價款為180萬元，出售予丙○○、許
    坤田各約600坪土地，總價款各為360萬元，原告已收受李茱
    麗、洪錦燕各90萬元，收受鍾德仁180萬元，收受丙○○160
    萬元。後來李茱麗、洪錦燕、鍾德仁得知土地開發無望，要
    求解約退款，被告因此墊款返還李茱麗、洪錦燕各90萬元，
    鍾德仁180萬元等情，業據原告、被告、證人李茱麗、洪錦
    燕、張豐約、黃仁鳳、甲○○、鍾德仁、許坤田於臺灣臺北
    地方法院檢察署91年度調偵字第792號案件中供述在卷，並
    有原告與訴外人洪村山、林秀惠、李明芳、陳約信於81年5
    月2日簽訂之合夥投資土地協議書、原告與地主張金土等人
    於82年9月20日簽訂之協議書、原告於88年3月3日傳真給被
    告記載：「我分給陳約信雙溪的10﹪，他抽出5﹪給您」之
    函文影本1件，及證人張約豐、黃金波所出具證明原告於91
    年10月間之3、4年前在菁英證券公司曾承認要給付林夏蓮雙
    溪土地百分之5，洪福土地百分之3、三峽土地百分之10及補
    償辭職退休金損失300萬元整之證明書影本2紙，及原告與李
    茱麗、洪錦燕、鍾德仁、丙○○簽訂之不動產買賣契約書影
    本各1件，及李茱麗、洪錦燕與鍾德仁出具之收據影本1件附
    於該偵查卷中供參。原告於該案偵查中亦自承：「有約定伊
    要給陳約信百分之10之土地，再由陳約信移轉百分之5給被
    告，是被告自己要跟伊要百分之5的」等語。顯見被告辯稱
    其與原告間有內部信託關係，其係將林夏蓮持有之百分之5
    之土地權利信託登記在原告名下，再將林夏蓮持有之土地權
    利出售予丙○○，並非僅是單純仲介原告與丙○○為土地買
    賣等語，應可採信。雖證人丙○○於本院言詞辯論中結證稱
    ：「因為被告說原告是他的老闆，當時是他介紹給我買的，
    他說這土地之後開發很有利潤，他說這系爭土地是他公司的
    ，土地買賣價金的訂金及支票是丁○○在簽約時收取的，我
    主觀上認知價金回去後應該交給公司，我是向原告購買土地
    」等語（見本院98年12月4日言詞辯論筆錄）。但隨後亦改
    稱：「不認識原告，沒有談過話，我當時是聽被告說他公司
    有土地要賣，被告有告訴我公司老闆是己○○」、「我是向
    公司購買土地」、「我當時是說他（指被告）介紹我向公司
    買，我有問這問題，他如何回答，我忘記了，他有說地主是
    己○○」、「他有告訴我系爭土地是登記在己○○名下，所
    以用己○○名義簽約」、「後改稱我忘記了」等語（見本院
    98年12月4日言詞辯論筆錄），可知證人丙○○對於向何人
    購買土地一節，已經記憶不清，其證詞不足採信。準此，被
    告既係將林夏蓮持有之百分之5土地持分出售給丙○○，其
    取得系爭支票兌領之100萬元，並非無法律上之原因而受有
    利益，故原告主張被告無法律上之原因，而受有系爭支票兌
    領後100萬元之利益，並非可採。
五、綜上所述，被告持有系爭支票兌領後100萬元之利益，係因
    其與原告間就上開土地有內部信託關係，其出售配偶林夏蓮
    持有土地百分之5之持分予丙○○，而得以提示兌領系爭支
    票，並非無法律上之原因而受有利益。故原告以不當得利法
    律關係請求被告返還不當得利款100萬元，及自84年7月1日
    起至清償日止，依年息百分之5計算利息，為無理由，應予
    駁回。至其假執行之聲請，亦因失所附麗，應一併駁回。
六、本件事證已臻明確，兩造其餘攻擊防禦方法與判決之結果不
    生影響，爰不另贅論，併此敘明。
七、據上論結，本件原告之訴為無理由，依民事訴訟法第78條，
    判決如主文。
中    華    民    國    99    年    7     月    30    日
                  民事第二庭  法  官    郭顏毓
以上正本係照原本作成
如對本判決上訴，須於判決送達後20日內向本院提出上訴狀。
如委任律師提起上訴者，請一併繳納上訴審裁判費。
中    華    民    國    99    年    8     月    2     日
                              書記官    林政彬

司法院資訊處製作；財團法人民間司法改革基金會備份。
